【裁判字號】    99,簡上,76
【裁判日期】    990804
【裁判案由】    給付租金
【裁判全文】
臺灣臺南地方法院民事判決              99年度簡上字第76號
上  訴  人  楊乃局
被  上訴人  台南市政府
法定代理人  許添財
訴訟代理人  湯光民律師
上列當事人間請求給付租金事件，上訴人對於中華民國99年3月
9日本院柳營簡易庭98年度營簡字第354號第一審判決提起上訴，
經本院於99年7月21日言詞辯論終結，判決如下：
    主  文
上訴駁回。
第一、二審訴訟費用新臺幣伍仟伍佰貳拾伍元由上訴人負擔。
    事實及理由
一、本件被上訴人起訴主張：
  (一)被上訴人於民國（下同）82年間，為開闢臺南市○○路地
      ○街商場，乃拆除海安路預定道路用地上之攤位，經攤商
      陳情要求被上訴人提供土地供攤商自行籌資興建臨時攤販
      集中商場繼續營業，被上訴人遂提供向前臺灣省政府教育
      廳代管之坐落臺南市○○區○○段46地號之土地（以下簡
      稱系爭土地），出租予攤商興建「海安路臨時綜合商場」
      （以下簡稱系爭商場）。租金數額之計算係按前臺灣省政
      府規定租金計算方式核收，惟93年後係依據教育部93年10
      月25日「部授教中（總）字第0930593136號」函說明中第
      五點之規定計算租金之數額，亦即自93年起使用補償金（
      租金）計算方式如下：1.實際使用面積：扣除公共使用走
      道及廣場、停車場及花臺。2.每位攤商須繳使用補償金面
      積＝實際使用面積×各攤位使用面積÷總攤位面積。3.每
      位攤商須繳使用補償金面積×當期公告地價×年息利率5%
      ，此有海安路面積計算徵收金額報告可據。
  (二)租賃期間係至海安路地下街興建完成或系爭土地欲興建學
      校之日止。租金繳納方式，則由被上訴人開單，並由攤商
      於每年1月、7月分二期持向被上訴人繳納，亦即1月間繳
      交前年度7月至12月份租金，7月間繳交當年度1至6月份租
      金，本件上訴人為系爭商場之攤商之一，向被上訴人承租
      系爭土地使用系爭商場內446號及447號攤位，上訴人每個
      攤位使用之面積為59.26平方公尺，但被上訴人僅依每攤
      位使用55.65平方公尺之面積計算租金。惟上訴人目前卻
      仍積欠被上訴人如原判決附表一及附表二所示93年1月1日
      至97年12月31日之租金迄未繳納，其中自96年1月起申報
      地價由每平方公尺新臺幣（下同）9,800元調降為4,000元
      。
  (三)上訴人每年1至6月份應繳租金，於當年7月31日繳納期限
      即已屆滿，被上訴人自得請求自8月1日起，按法定利率計
      算之遲延利息。又每年7至12月份之租金，繳納期限於翌
      年1月31日即已屆滿，被上訴人亦得請求自2月1日起，按
      法定利率計算之遲延利息。
  (四)被上訴人於82年間，因開闢海安路地下街，徵收拆除道路
      預定地上之攤商，經攤商委由訴外人黃石紅代表全體攤商
      以書面陳情要求提供土地供渠等自費興建商場，經攤商陳
      情結果，當時之市長施治明遂批示提供系爭土地供攤商自
      費興建商場，此有被上訴人82年7月15日「八二南市工土
      字第93258號函」可證，依該函之記載並無隻字片語提及
      係「無償」提供攤商使用，且該函亦載：「…如有未盡事
      宜，顯依市府函文辦理，絕無異議…」，嗣全體攤商才依
      據被上訴人上開函文於系爭土地上興建系爭商場。於興建
      完成後，更由訴外人黃石紅以系爭商場代表人之身分，向
      被上訴人申請核發臨時使用執照，被上訴人遂於83年8月9
      日發給系爭商場臨時使用執照，由上可知，系爭商場之攤
      商於向被上訴人陳情取得系爭土地興建系爭商場之過程中
      ，均委由訴外人黃石紅向被上訴人協調，訴外人黃石紅自
      屬有權代理全體攤商，否則，全體攤商如何能根據被上訴
      人行文給訴外人黃石紅之函文於系爭土地上興建商場，並
      依據代表人記載為黃石紅之臨時使用執照辦理送水、送電
      以營業呢？系爭商場係於83年12月25日開幕營業，在此之
      前即由訴外人黃石紅於83年8月3日代表全體出具切結書予
      被上訴人，承諾願繳交所使用系爭土地租金，亦即兩造確
      曾有租賃關係之意思表示合致，且黃石紅確有權代理全體
      攤商之情，亦有被上訴人83年8月9日「南市工土字第2594
      8號函」記載系爭商場代表人黃石紅等語可證。
  (五)系爭土地當時係省有地，臺灣省政府既有訂定「臺灣省省
      有基地租金率」，且出租省有地之被上訴人既兼地方行政
      機關之地位，於客觀上將可預期被上訴人將遵照上開法令
      辦理，故本件租賃契約之租金數額客觀上亦屬可得確定，
      否則，訴外人黃石紅何以願簽立切結書？被上訴人自84年
      間開始，即開單通知上訴人繳納，可知雙方就租金數額確
      有意思表示合致之情事，上訴人承租系爭土地，即應按期
      繳納租金。
  (六)至本院審理時並補陳述：
      查上訴人之攤位所在區域及面積均與另一攤商即訴外人黃
      耀南（攤號373）之攤位面積相同，故上訴人曾於一審開
      庭時表示，其攤位面積之計算援引臺南市臺南地政事務所
      至現場測量攤商黃耀南攤位之函文資料。而依臺南市臺南
      地政事務所臺南地所測字第0990000772號函所示，上訴人
      攤位所在之區域面積為7,941平方公尺，而該區域共有134
      個攤位（326號至459號），故每人應分攤的平約攤位為59
      .26 平方公尺（7941÷134＝59.26），其中之差異，可能
      是因為測量方式而略有出入，且有部分攤商重新擴建，故
      導致現今攤位的面積較大，惟被上訴人仍僅請求55.65平
      方公尺之使用補償金面積，兩相比較，被上訴人之請求對
      於上訴人而言並無不利益。且日前鈞院柳營簡易庭98營簡
      字第353號判決中，亦針對履勘之結果評價為：「上訴人
      所在攤位之區域面積為7,941平方公尺，而上訴人攤位所
      在之區域共有134個攤位，每人應分攤之平均攤位為59.26
      平方公尺，但被上訴人僅請求55.65平方公尺面積之租金
      ，應未逾其得請求之租金範圍。」，上開判決之上訴人攤
      商攤位位置與本件上訴人之攤位位置皆為相同區域，故應
      可援用上開判決之履勘結果，以資為鑑。爰依給付租金法
      律關係，求為命上訴人分別給付104,069元及104,069元及
      各自原判決附表一、二所示之利息起算日起至清償日止，
      按年息百分之5計算之利息。並聲明：1.上訴駁回。2.上
      訴費用由上訴人負擔。（原審判決判命上訴人給付上開金
      額及遲延利息，上訴人全部聲明不服，求為廢棄原判決，
      並駁回被上訴人在第一審之訴）。
二、上訴人則以：
    上訴人攤位旁之花臺及走道部分係供公共使用，依被上訴人
    93年12月2日南市工土字第09331070620號函所載，公共設施
    之部分應不收租金。是上訴人僅願就實際占有使用之33平方
    公尺繳納租金，就逾33平方公尺部分，因係供公共使用，上
    訴人應無繳納義務。並聲明：1.原判決廢棄。2.被上訴人第
    一審之訴及其假執行之聲請均駁回。3.第一、二審訴訟費用
    均由被上訴人負擔。
四、兩造不爭執事項：（本院卷，第52頁背面、第53頁、第53
    頁背面）
  (一)上訴人為坐落臺南市○○區○○段46地號土地興建之商場
      攤商之一，並使用系爭339- 446及339-447號攤位，有攤
      商97年下期名冊可查（原審卷，第54頁）。
  (二)上訴人曾於84年9月18日針對系爭339-446、339-447攤位
      ，簽立切結書2紙，內容均為「本人楊乃局借用於文中45
      學校用地…，承諾切結書內容為一、願繳交所使用土地租
      金。…。」。另上訴人並委由訴外人陳昭蓉將上該切結書
      ，向本院公證處以84年度認字第15936、15937號認證在案
      ，有認證書及切結書各2紙可稽（本院98年度司促字第
      20723號卷，證據8）。
  (三)被上訴人曾於93年間對於上訴人起訴請求給付租金，並經
      本院臺南簡易庭93年度營簡字第306號判決上訴人敗訴在
      案，嗣經上訴人上訴本院民事普通庭，經駁回上訴而告確
      定，業據本院依職權調取前案93年度營簡字第306號、93
      年度簡上字第152號民事卷宗核閱無訛。
  (四)訴外人黃石紅曾於83年8月3日書立切結書：「本人黃石紅
      代表合體商戶…切結內容為一、願繳交所使用土地租金。
      …」等語（本院98年度司促字第20723號卷，證據7）
  (五)教育部於93年10月25日以部授教中（總）字第0930593136
      號函通知被上訴人，其中說明五載明：「自九十三年起，
      同意使用補償金之計算方式如下：(1)實際使用面積：同意
      扣除公共使用走道及廣場、停車場及花台（00000000000
      .7＝2471 9.3平方公尺）；(2)每位攤商須繳使用補償金面
      積＝實際使用面積（24719.3平方公尺）×各攤位使用面
      積（依據93年6月25日南市工字第09331037090函檢附清冊
      所載面積）÷總攤位面積（24342.1平方公尺）。(3)每位
      攤商每年應繳使用補償金＝每位攤商須繳使用補償金面積
      ×當期公告地價×年息利率5%。」（原審卷，第57－58頁
      ）。
  (六)系爭土地89年7月之申報地價每平方公尺為9,800元；93年
      1月之申報地價每平方公尺為9,800元；96年1月之申報地
      價每平方公尺為4,000元，有臺南市○○區○○段46地號
      之地價查詢資料可證（原審卷，第53頁）。
  (七)系爭攤位每個面積為33平方公尺，平均公共設施的面積為
      26.26平方公尺，有本院98年度營簡353號附圖二紙可稽。
五、本件經協商並簡化爭點，確認兩造爭執事項如下：（本院卷
    ，第53頁背面）
    上訴人主張只就其所使用之攤位每個攤位各33平方公尺的部
    分繳交租金，公共設施26.26平方公尺部分毋庸繳交租金有
    無理由？
六、茲就上開兩造爭執事項，分述本院得心證理由如下：
  (一)上訴人對於原審判決兩造間就系爭攤位所占用之系爭土地
      有租賃關係並未聲明不服，僅抗辯租金應以上訴人實際使
      用部分33平方公尺計算，至公共設施26.26平方公尺部分
      其毋庸繳交租金云云。惟查：市場攤位之承租人不僅在其
      承租之攤位得以營商，並得享受整個市場之特殊利益，此
      種特殊利益係因包括市場之公共設施及其他週邊環境等條
      件所致，是以攤位之承租人其應給付之租金不僅為使用攤
      位之對價，並含此項使用市場特殊利益之對價在內。從而
      ，攤位承租人所應支付租金者不僅係其使用攤位之面積，
      尚應包含市場公共設施部分之租金，方不悖於公平原則。
      上訴人主張：其只應就其所使用之攤位即每個攤位各33平
      方公尺的部分繳交租金，公共設施26.26平方公尺部分毋
      庸繳交租金云云，顯然忽略其在上開市場營商，使用承租
      系爭之攤位，因而享受整個市場之特殊利益，是其此部分
      之主張，並無可採。
（二）次按，系爭攤位租金之計算原按省有土地出租之法令規定
      計算，而精省後，系爭土地已改由教育部經管，土地租金
      數額之計算自應改以國有土地出租法令即國有出租基地租
      金率調整方案計收，而以土地申報地價年息百分之5計收
      租金。再依教育部93年10月25日部授教中（總）字第0930
      593136號函第五項說明：「自93年起，同意（系爭土地）
      使用補償金之計算方式如下：1.實際使用面積：同意扣除
      公共使用走道及廣場、停車場及花台；2.每位攤商須繳使
      用補償金面積＝實際使用面積（24719.3平方公尺）各
      攤位使用面積（依據93年6月25日南市工字第09331037090
      函檢附清冊所載面積）總攤位面積（24342.1平方公尺
      ）。3.每位攤商每年應繳使用補償金＝每位攤商須繳使用
      補償金面積當期公告地價年息利率5%，有該函附卷可
      稽（本院卷，第56~57頁），是被上訴人主張本案之租金
      依上開計算方式核收，自屬有據。至上訴人實際使用系爭
      攤位之面積，雖僅33平方公尺，有臺南地政事務所99年1
      月25日臺南地所測字第0990000772號函及其所附土地複丈
      成果圖在卷可稽（本院卷，第36~ 37頁），然依被上訴人
      93 年12月2日南市工土字第09331070620號函（本院卷，
      第62~63頁）所載：「…說明：…三、自九十三年起，使
      用補償金（租金）計算方式如下：(一)實際使用面積：同
      意扣除供『公共使用走道及廣場、停車場及花台』。…」
      等語，既上開函文特別表明個別攤商對於「公共使用走道
      」部分不須給付租金，顯然將走道區分為「公共使用走道
      」及「非公共使用走道」二種，因公共使用走道主要係供
      公眾使用，個別攤商使用之次數未必頻繁，故個別攤位對
      此部分之走道不須給付租金。至於「非公共使用走道」因
      臨近個別攤位旁，個別攤商使用之次數較頻繁，則基於使
      用者付費之原理，個別攤商自應給付該部分之租金。又上
      訴人攤位所在之區域面積為7,941平方公尺，業據原審於
      另案98營簡字353號案件囑託地政事務所測量員測量屬實
      ，並經兩造同意予以引用（本院卷，第31頁），有臺南市
      臺南地政事務所土地複丈圖可憑（本院卷，第43頁），而
      上訴人攤位所在之區域共有134個相同面積之攤位（326號
      至459號），每人應分攤之平均攤位（含攤位及公共設施
      ）為59.26平方公尺（7941÷134＝59.26平方公尺），兩
      造復對此部分面積之計算無意見（本院卷，第31頁）。被
      上訴人僅請求上訴人給付系爭攤位及公共設施共54.8平方
      公尺面積之租金，應未逾越其得請求承租面積59.26平方
      公尺之租金範圍。是上訴人主張應僅以其攤位實際所占用
      之各33平方公尺計算租金云云，核屬無據，不足採信。
  (三)系爭土地申報地價自93年1月起至95年12月31日止，每平
      方公尺為9,800元，自96年1月起調降為每平方公尺4,000
      元，有地價查詢資料1份附卷可參（原審卷，第53頁），
      而系爭446、447號攤位使用面積各為54.8平方公尺，此有
      被上訴人提出臺南市政府93年6月25日南市工字第0933103
      7090函檢附攤商使用面積及使用對象清冊及臺南市○○路
      臨時綜合廠商戶97年下期名冊附卷可證（原審卷，第54頁
      、第59~60頁），上訴人每攤位使用之面積為54.8平方公
      尺，其繳交使用補償金之面積為55.65平方公尺【實際使
      用面積（247 19.3平方公尺）×各攤位使用面積/總攤位
      面積（24342.1平方公尺），小數點以下四捨五入】。依
      上開計算方式，上訴人93年至95年每攤位每年各應繳納租
      金27,269元（計算式：55.65×9800×5%＝27269，元以下
      四捨五入），每半年應繳交13,635元（計算式：27269÷2
      ＝13635，元以下四捨五入）；上訴人96年迄今每攤位每
      年各應繳納租金11,130元（計算式：55.65×4000×5%＝1
      1130元），每半年應繳交5,565元（計算式：11130÷2＝
      5565），自93年1月至97年12月上訴人使用446號攤位應繳
      交如原審判決附表一所示104,069元之租金；使用447號攤
      位應繳交如原審判決附表二所示104,069元之租金，上訴
      人占有使用二攤位，合計應繳交208,138元之租金（計算
      式：104069×2＝208138）。是原審認被上訴人向上訴人
      請求共計208,138元，亦核無不當。
七、按給付有確定期限者，債務人自期限屆滿時起，負遲延責任
    。給付無確定期限者，債務人於債權人得請求給付時，經其
    催告而未為給付，自受催告時起，負遲延責任。其經債權人
    起訴而送達訴狀，或依督促程序送達支付命令或為其他相類
    之行為者，與催告有同一之效力；民法第229條第1、2項分
    別定有明文。又遲延之債務，以支付金錢為標的者，債權人
    得請求依法定利率計算之遲延利息。但約定利率較高者，仍
    從其約定利率；而應付利息之債務，其利率未經約定，亦無
    法律可據者，週年利率為百分之5；亦為同法第233條第1項
    及第203條所明定。查如原審附表一及附表二所示之利息起
    算日係應給付租金之日期，上訴人應自該日起負遲延責任。
    從而，被上訴人請求上訴人自如原審判決附表一及原審判決
    附表二利息起算日起至清償日止按年息百分之5計算之利息
    ，亦無不合，應予准許。
八、綜上所述，被上訴人主張本於租賃關係請求上訴人給付被上
    訴人104,069元，及自原審判決附表一所示之起算日起，至
    清償日止，按週年利率百分之5計算之利息及上訴人應給付
    被上訴人104,069元，及自原審判決附表二所示之起算日起
    ，至清償日止，按週年利率百分之5計算之利息。洵屬正當
    ，應予准許。原審判命上訴人如數給付，並依職權宣告假執
    行，並無不合。上訴意旨指摘判決為不當，而聲明廢棄，為
    無理由，應予駁回。
九、兩造其餘主張及舉證，並不影響本院所為前開論斷，自無再
    予一一審論之必要；均附此敘明。
十、末按法院為終局判決時，應依職權為訴訟費用之裁判，民事
    訴訟法第87條第1項。本件第一、二審訴訟費用共5,525元（
    第一審裁判費2,210元及第二審裁判費3,315元），應命由上
    訴人負擔，爰裁判如主文第二項所示。
十一、據上論結，本件上訴為無理由，依民事訴訟法第436條之1
      第3項、第449條第1項、第463條、第78條、第87條第1項
      ，判決如主文。
中    華    民    國    99    年    8     月     4    日
                  民事第三庭    審判長法  官  杭起鶴
                                      法  官  林雯娟
                                      法  官  孫玉文
以上正本證明與原本無異。
本判決不得上訴。
中    華    民    國    99    年    8     月     4    日
                                      書記官  蘇玟心

司法院資訊處製作；財團法人民間司法改革基金會備份。
